【裁判字號】    97,訴,2118
【裁判日期】    981117
【裁判案由】    損害賠償
【裁判全文】
臺灣桃園地方法院民事判決              97年度訴字第2118號
原      告  友邦產物保險股份有限公司
法定代理人  丁○○
訴訟代理人  甲○○
            庚○○
            戊○○
被      告  丙○○
訴訟代理人  乙○○
上列當事人間請求損害賠償事件，於民國98年10月27日言詞辯論
終結，本院判決如下：
    主  文
被告應給付原告新臺幣壹佰壹拾萬陸仟玖佰陸拾伍元，及自民
國九十七年十月三十日起至清償日止，按週年利率百分之五計算
之利息。
原告其餘之訴駁回。
訴訟費用由被告負擔百分之八十五，餘由原告負擔。
    事實及理由
一、本件原告起訴主張：
  (一)被告於民國96年1 月10日下午5 時45分許，無照騎乘車牌號
    碼GQ2-526 號重型機車（下稱系爭機車），沿桃園縣龍潭鄉
    ○○路由東往西方向朝三水村直行行駛，行經桃園縣龍潭鄉
    三和村14鄰直坑63之7 號前時，因疏未注意車前狀況，不慎
    撞及行人己○○○，致己○○○受有頸椎外傷性受損併脊髓
    神經傷害及四肢癱瘓等傷害，而被告因係過失不法侵害己○
    ○○之權利，已符合民法第184 條第1 項前段及第191 條之
    2 規定，己○○○對被告有侵權行為損害賠償請求權。茲因
    被告前以系爭機車向訴外人美商美國環球產物保險有限公司
    台灣分公司（下稱美商環球產物公司）投保強制汽車責任保
    險，而於本件車禍發生後，己○○○已向原告（美商美國環
    球產物保險有限公司台灣分公司已與友邦產物保險股份有限
    公司合併，並以友邦產物保險股份有限公司為存續公司，概
    括承受美商美國環球產物保險有限公司台灣分公司之一切債
    權）請求給付保險金新臺幣（下同）1,333,252 元（給付金
    額細目詳如本院卷第195 頁明細表所載），故依強制汽車責
    任保險法第29條第1 項第5 款之規定，原告即得於前揭給付
    金額範圍內，代位行使己○○○對被告請求賠償之權利。
  (二)己○○○因本件車禍而受有之財產上及非財產上損害分別為
    ：(1)已支出醫藥費用143,198 元、看護費用62,000元及交通
    費用5,800 元，合計210,998 元；(2)己○○○因受有前述傷
    害，致其終生不能從事任何工作，日常生活需僱人照顧，增
    加生活上需要，而己○○○係於25年12月30日出生，至97年
    1 月10日確認成殘時年齡為72歲，參照內政部95年台灣地區
    簡易生命表，其平均餘命尚有14年，以聘僱外籍看護每月最
    低基本工資15,840元為基準，並依霍夫曼式扣減中間利息計
    算法計算，己○○○得預為請求看護費1,978,620 元；(3)己
    ○○○雖屬高齡，然於車禍發生前身體尚屬硬朗，行動自如
    ，正值安享晚年、含飴弄孫之際，突遭此橫禍，致成重殘，
    內心痛苦非常人所能體會，故己○○○應得請求精神慰撫金
    2,000,000 元。是綜上合計，己○○○本得向被告請求賠償
    金額為4,189,618 元（損害金額細目詳如本院卷第195 頁明
    細表所載），顯高於原告已給付之前揭保險金數額，故原告
    自得於給付範圍內向被告求償。為此，爰依強制汽車責任保
    險法第29條第1 項第5 款之規定，提起本件訴訟，並聲明：
    被告應給付原告1,333,252 元，及自起訴狀繕本送達之翌日
    起至清償日止，按週年利率5%計算之利息。
二、被告則以：
  (一)被告於前揭時、地雖無照騎乘系爭機車，然因被告騎車速度
    非快，且未撞及己○○○，故己○○○所受傷勢應係其受驚
    嚇閃避不慎遂自行跌落水溝所致，自不應將肇事原因全然歸
    咎於被告，且迄今亦無明確證據足資證明己○○○所受之傷
    害係被告騎車行為所致，反係己○○○於本件交通事故中與
    被告處於絕對相反立場，其到庭所述內容與事實完全不符，
    其目的在使被告受追訴處罰，依經驗及論理法則，其縱以證
    人身份具結而為陳述，其證明力應較一般人為薄弱。又按汽
    車、機車或其他非依軌道行駛之動力車輛，在使用中加損害
    於他人者，駕駛人應賠償因此所生之損害；但於防止損害之
    發生，已盡相當之注意者，不在此限，民法第191 條之1 定
    有明文，是當時被告騎車為避免撞及己○○○，遂先跌倒讓
    機車滑倒（俗稱犁田），足見被告對於防止損害之發生，己
    盡相當之注意，且已為防止損害之發生為必要措施，已將可
    歸責於己之事由縮小。再者，於己○○○住院期間，被告或
    配偶幾乎每日均至醫院探視，經醫師透露己○○○本即患有
    骨刺舊疾，長期受此困擾，故己○○○堅持使用高價之人工
    支架，甚且己○○○需僱人看護照顧時，被告配偶表示願意
    擔任看護工作，惟遭拒絕，致被告只能給付將近196,287 元
    之醫療及看護費用，顯見己○○○之意圖誠屬可議，另於事
    發後，己○○○及其家屬均不讓被告報警處理，亦未經車輛
    事故鑑定委員會鑑定肇事責任，原告即逕自給付保險金予己
    ○○○，情理上顯有不合之處。
  (二)又己○○○乃當地居民且世居該處，對上開肇事路段之地形
    、地貌及路況等節，理應知之甚詳，卻仍不慎閃避而自行跌
    倒，按其情節，其應注意能注意卻不注意，己○○○就本件
    事故之發生亦與有過失，依民法第217 條第1 項之規定，法
    院得減輕賠償金額或免除之；復被告家庭尚有高齡祖母、母
    親、配偶及2 名稚子需扶養，全家開銷龐大，原告請求之賠
    償金實非被告所能負擔，故依民法第218 條規定，請求法院
    減輕賠償金額等語置辯，並聲明：駁回原告之訴。
三、兩造不爭執之事項：
  (一)被告於96年1 月10日下午5 時45分許，無照騎乘系爭機車，
    行經桃園縣龍潭鄉三和村14鄰直坑63之7 號前時，適時己○
    ○○跌倒，並受有頸椎外傷性受損併椎髓神經傷害及四肢癱
    瘓等傷害，有國軍桃園總醫院診斷證明書及桃園縣政府警察
    局龍潭分局98年2 月16日龍警分交字第0989006467號函檢附
    本件交通事故案調查卷在卷可稽（參見本院卷第8 、38至60
    頁）。
  (二)己○○○因上開傷害而受有下列損害：醫藥費用143,198 元
    、看護費用62,000元、交通費用5,800 元及殘廢損害3,978,
    620 元，有醫療費用收據、看護費用收據、交通費用收據、
    農民健康保險殘廢診斷書、中華民國身心障礙手冊及國軍桃
    園總醫院98年5 月8 日醫桃企管字第0980001196號函檢附己
    ○○○病情資料附卷可據（參見本院卷第96至107 、174 至
    184 頁）。
  (三)被告於本件事故發生後已支付196,287 元與己○○○，有醫
    療費用收據及看護費用收據附卷可參（參見本院卷第86、87
    頁）。
  (四)原告因承保系爭機車強制汽車責任保險，而於96年1 月10日
    給付己○○○1,333,252 元保險金，有汽車意外事故肇事調
    查表及汽車強制責任險領款收據暨代位求償同意書附卷可考
    （參見本院卷第9 至11頁）。
四、兩造於本院98年10月27日言詞辯論期日，協議簡化爭點如下
    ：
  (一)被告就本件車禍之發生有無過失？陳黃荼妹所受前述傷害與
    被告之過失行為間有無因果關係？
  (二)原告依據強制汽車責任保險法第29條第1 項第5 款之規定，
    代位行使己○○○對被告之損害賠償請求權，有無理由？
  (三)被告主張己○○○就本件車禍之發生與有過失，有無理由？
  (四)被告主張依民法第218條減輕賠償金額，有無理由？
五、本院之判斷：
  (一)被告就本件車禍之發生應對陳黃荼妹負過失責任：
    1.按因故意或過失，不法侵害他人之權利者，負損害賠償責
      任；汽車、機車或其他非依軌道行駛之動力車輛，在使用
      中加損害於他人者，駕駛人應賠償因此所生之損害，民法
      第184 條第1 項前段及第191 條之2 前段分別定有明文。
      。經查，被告於前揭時、地騎乘系爭機車時，確因疏未注
      意車前狀況，以致煞車不及而撞及己○○○，致己○○○
      受有頸椎外傷性受損併脊髓神經傷害及四肢癱瘓傷害等情
      ，業據被告於警詢時坦認：伊發現己○○○時與對方僅距
      離30至40公尺，伊是隱約看到己○○○提桶子過馬路，但
      不是看的很清楚，後來伊踩煞車摔倒在地後才知道撞到己
      ○○○等語明確，有桃園縣政府警察局龍潭分局道路交通
      事故調查筆錄1 份附卷可稽（參見本院卷第46、47頁），
      核與證人己○○○於本院審理中結證稱：伊當時要帶伊孫
      子去前面馬路邊水溝清洗尿壺，就直接遭被告所騎乘之機
      車撞到，之後就掉到水溝裡面，當時聲音很大聲，伊先生
      、兒子都有出來看，並把伊從水溝拉出來等語情節相符（
      參見本院卷第64、65頁），亦與證人己○○○於警詢時所
      述情節一致，有桃園縣政府警察局龍潭分局道路交通事故
      調查筆錄1 份在卷可考（參見本院卷第49、50頁），復有
      國軍桃園總醫院診斷證明書及桃園縣政府警察局龍潭分局
      98年2 月16日龍警分交字第0989006467號函檢附本件交通
      事故案調查卷在卷可稽（參見本院卷第8 、38至60頁），
      足見此情應堪認定屬實。
    2.至被告於本院審理中雖辯稱己○○○係因受驚嚇而於閃避
      時不慎自行跌落水溝，且無證據足資證明己○○○所受傷
      害係被告騎車行為所致，復己○○○到庭所述內容與事實
      完全不符，另己○○○住院開刀係因其本即患有骨刺舊疾
      云云。惟查，被告於警詢時即已坦述前情，業如前述，其
      於本院審理中始翻異前詞，改以前開情詞置辯，前後所述
      情節顯然大相逕庭，是否堪值採信，已非無疑；又被告於
      本院審理中既自承與己○○○間具親屬關係，且未曾提及
      與己○○○間有何仇係嫌怨，佐以己○○○於本院審理中
      所結證諸情，不惟與其於警詢時所述情節相符，亦與被告
      於警詢時所述情節一致，是被告率稱己○○○到庭所述內
      容與事實完全不符云云，實難逕認有據而得採信為真；再
      被告復稱己○○○住院開刀係因其本身患有骨刺舊疾云云
      ，然被告於本院審理中始終未曾就此提出任何證據以實其
      說，足見此純屬被告主觀臆測之詞，自無足為有利被告之
      認定。按汽車行駛時，駕駛人應注意車前狀況，並隨時採
      取必要安全措施，道路交通安全規則第94條第3 項有明文
      規定；查本件被告曾考領有駕駛執照乙情，業據被告自承
      在卷（參見本院卷第63、64頁），被告理應熟知上揭交通
      規定，而依當時情況，天候霧、夜間有照明、路面舖裝柏
      油、路面狀態濕潤、無缺陷、無障物、視距良好，有道路
      交通事故調查報告表(一)在卷可據（參見本院卷第44頁），
      足見被告並無不能注意之情事，竟疏未注意車前狀況並隨
      時採取必要安全措施，致煞車不及而撞及己○○○，造成
      己○○○受有頸椎外傷性受損併脊髓神經傷害及四肢癱瘓
      等傷害，則被告就本件車禍之發生具有過失乙情甚為明確
      。再己○○○既因本件車禍而受有前開傷害，與被告之前
      揭過失行為間，顯然具有相當因果關係。從而，原告主張
      被告就本件車禍事故之發生應對陳黃荼妹負過失責任，故
      己○○○對被告具侵權行為損害賠償請求權等情，確屬有
      據，堪予認定。
  (二)原告得依強制汽車責任保險法第29條第1 項第5 款之規定，
    代位行使己○○○對被告之損害賠償請求權：
    1.按被保險人有違反道路交通管理處罰條例第21條規定（即
      無照駕駛）而駕車，致被保險汽車發生汽車交通事故者，
      保險人仍應依本法規定負保險給付之責。但得在給付金額
      範圍內，代位行使請求權人對被保險人之請求權；本法所
      稱被保險人，指經保險人承保之要保人及經該要保人同意
      使用或管理被保險汽車之人，強制汽車責任保險法第29條
      第1 項第5 款、第9 條第2 項分別定有明文。考量其立法
      目的，乃無照駕駛者，為法律所明文禁止，被保險人明知
      該禁止規範猶執意無照駕駛而致肇事，無異於「自陷於風
      險」之行為，為維持保險契約最大善意原則，且避免濫用
      本保險而適度控制危險，自應使負終局責任者負其應負之
      責任。被保險人或汽機車使用人之惡意行為於一般保險均
      除外不保，現行強制汽車責任保險為政策性強制保險，故
      為保障受害人，本條規定保險人仍應依本法規定給付保險
      金，同時賦予保險人向加害人求償之權利。惟求償範圍不
      得逾越加害人或汽車所有人所應負擔之損害賠償金額，其
      本質上仍為行使保險代位權之性質，係基於受害人損害賠
      償請求權之法定移轉，並非獨立之求償權。查本件被告於
      本院審理中既自承於車禍發生時駕駛執照已遭吊銷，係因
      欲上班故仍騎乘機車等語（參見本院卷第63、64頁），則
      被告於上開時、地無照騎乘系爭機車，業已違反道路交通
      管理處罰條第21條之規定一情甚明；又被告係因無照騎乘
      機車疏未注意車前狀況，遂不慎撞及己○○○，致己○○
      ○受有前開傷害，其就本件車禍事故之發生自有過失，應
      對己○○○負侵權行為損害賠償責任，亦如前述；再被告
      所騎乘之系爭機車，因向原告投保強制汽車責任保險，是
      於被告騎乘系爭機車發生車禍事故，並致己○○○受傷後
      ，原告按強制汽車責任保險法之規定，給付保險金予己○
      ○○，核與前揭條文規定相符，故原告依該規定於給付之
      保險金額範圍內，自得向被告求償，核屬有據。
    2.己○○○於本件車禍後，經診斷受有頸椎外傷性受損併脊
      髓神經傷害及四肢癱瘓等傷害，已達強制汽車責任保險殘
      廢給付標準表第6 項之第2 等級殘廢，有國軍桃園總醫院
      診斷證明書、農民健康保險殘廢診斷書及己○○○之中華
      民國身心障礙手冊附卷可考（參見本院卷第8 、174 至18
      2 頁），並經國軍桃園總醫院函覆明確，有該院98年5 月
      8 日醫桃企管字第0980001196號函檢送己○○○之相關病
      情資料附卷可查（參見本院卷第135 、136 頁）。則原告
      於己○○○申請理賠後，其依強制汽車責任保險法第25條
      第1 項及強制汽車責任保險給付標準第2 條第2 項、第3
      條第3 項第2 款之規定，給付被害人己○○○醫藥費用14
      3,198 元、看護費用30,000元、交通費用5,800 元及殘廢
      損害1,250,000 元，共計1,333,252 元之保險金，於法並
      無不合（己○○○所受損害金額及原告強制險給付細目，
      均詳如本院卷第195 頁明細表所載）。是被告辯稱本件車
      禍未經車輛事故鑑定委員會鑑定調查肇事責任前，原告不
      得逕自給付保險金予己○○○云云，顯然於法容有誤會，
      自不足採信。然因被告於前已支付196,287 元與己○○○
      而主張扣除，有醫療費用收據及看護費用收據附卷可參（
      參見本院卷第86、87頁），就此原告亦表示無意見等語（
      參見本院第205 頁背面），則扣除前揭金額後，原告僅得
      向被告請求賠償1,136,965 元，逾此範圍之金額，即屬無
      據。
  (三)被告主張己○○○就本件車禍之發生與有過失，為無理由：
    按損害之發生或擴大，被害人與有過失者，法院得減輕賠償
    金額，或免除之，民法第217 條第1 項固定有明文；惟按當
    事人主張有利於己之事實者，就其事實負舉證之責任，民事
    訴訟法第277 條前段亦有明文規定。本件被告雖抗辯己○○
    ○世居上開肇事路段處，對附近地形、地貌及路況當知之甚
    詳，其因不慎閃避而自行跌倒，顯係應注意能注意卻不注意
    ，故己○○○就本件車禍之發生亦與有過失云云。惟查，本
    件車禍事故之發生，乃係因被告騎乘系爭機車疏未注意車前
    狀況，以致煞車不及而撞及己○○○，業如前述，是本件車
    禍純係因被告騎車疏忽所致，至己○○○則無任何違反交通
    法規之情，況被告迄未舉證證明己○○○就本件車禍之發生
    究有何故意或過失行為存在，則其主張應依過失相抵減輕賠
    償責任云云，顯係臨訟卸責之詞，要非可採。
  (四)被告主張依民法第218 條減輕賠償金額，為無理由：
    按損害非因故意或重大過失所致者，如其賠償致賠償義務人
    之生計有重大影響時，法院得減輕其賠償金額，民法第218
    條定有明文；是法院得以此規定減輕賠償義務人賠償金額者
    ，以損害非因其故意或重大過失所致者為限甚明。被告雖辯
    稱其尚有祖母、母親、配偶及2 名稚子需扶養，全家開銷龐
    大，原告請求之賠償金實非其所能負擔等語，然被告此部分
    所述縱令為真，惟己○○○所受前開頸椎外傷性受損併脊髓
    神經傷害及四肢癱瘓等傷害，係因被告無照騎乘系爭機車且
    疏未注意車前狀況而煞車不及所致，被告就本件交通事故之
    發生顯然欠缺一般普通人之注意，亦即有重大過失，其縱因
    賠償致生計有重大影響，惟依前開法文規定及說明，仍不得
    求為減免賠償金額，故被告此部分之主張尚屬乏據，亦無可
    採。
六、末按給付無確定期限者，債務人於債權人得請求給付時，經
    其催告而未為給付，自受催告時起，負遲延責任。其經債權
    人起訴而送達訴狀，或依督促程序送達支付命令，或為其他
    相類之行為者，與催告有同一之效力；遲延之債務，以支付
    金錢為標的者，債權人得請求依法定利率計算之遲延利息；
    應付利息之債務，其利率未經約定，亦無法律可據者，週年
    利率為5%，民法第229 條第2 項、第233 條第1 項前段、第
    203 條分別定有明文。本件係屬代位行使侵權行為損害賠償
    之債，自屬無確定期限者；又係以支付金錢為標的，則依上
    揭法律規定，原告請求自被告遲延後之本件起訴狀繕本送達
    之翌日即97年10月30日起至清償日止，按週年利率5%計算之
    遲延利息，自屬有據。
七、綜上所述，原告依強制汽車責任保險法第29條第1 項第5 款
    之規定，代位請求被告給付1,136,965 元及自97年10月30日
    起至清償日止，按週年利率5%計算之利息，為有理由，應予
    准許；逾此部分之請求，為無理由，應予駁回。
八、本件事證已臻明確，兩造其餘主張、陳述及所提證據，經審
    酌與本院前揭判斷不生影響，毋庸再予審酌，併此敘明。
九、據上論結，本件原告之訴為一部有理由、一部無理由，依民
    事訴訟法第79條，判決如主文。
中    華    民    國    98    年    11     月    17   日
                  民事第一庭  法  官  陳振嘉
上列正本證明與原本無異。
如對本判決上訴，須於判決送達後20日內向本院提出上訴狀。
中    華    民    國    98    年    11    月    17    日
                              書記官  谷貞豫

司法院資訊處製作；財團法人民間司法改革基金會備份。
